臺灣高等法院刑事判決
109年度上訴字第2690號
上  訴  人  臺灣臺北地方檢察署檢察官
被      告  劉鳳鈴  



選任辯護人  蔡富强律師
上列上訴人因偽造有價證券等案件，不服臺灣臺北地方法院109
年度訴字第202號，中華民國109年6月10日第一審判決（起訴案
號：臺灣臺北地方檢察署108年度偵字第1908號），提起上訴，
本院判決如下：
    主  文
上訴駁回。
    理  由
一、公訴意旨略以：被告甲○○自民國97年起，受雇於告訴人必○
    有限公司（址設○○市○○區○○○路000號**樓之1，時任代表負
    責人許○生，下稱告訴人公司），擔任會計並負責保管告訴
    人公司之空白支票、公司大小章（即公司章及負責人私章）
    ，及協助告訴人公司開立支票、辦理存、提款等業務，為從
    事業務之人，竟意圖為自己不法之所有，基於業務侵占及偽
    造有價證券之犯意，自97年5月間起至103年5月間止，利用
    保管告訴人公司空白支票簿及大小章之機會，未經告訴人公
    司及負責人許○生之同意，以盜蓋公司大小章之方式，冒用
    告訴人公司之名義簽發如附表所示支票，金額合計新臺幣（
    下同）79萬8,730元，再持之交付予如附表所示非告訴人業
    務往來對象之受款人兌現而行使之，以此方式挪用公司款項
    以支付其小孩之學費、補習費、保險費等個人家庭支出而侵
    占入己，因認被告涉犯刑法第201條第1項之偽造有價證券、
    第336條第2項之業務侵占罪嫌。
二、按犯罪事實應依證據認定之，無證據不得認定犯罪事實。又
    不能證明被告犯罪者，應諭知無罪之判決，刑事訴訟法第15
    4條第2項、第301條第1項分別定有明文。次按告訴人之告訴
    ，係以使被告受刑事訴追為目的，是其陳述是否與事實相符
    ，仍應調查其他證據以資審認；而事實之認定應憑證據，如
    未能發現相當證據，或證據不足以證明，自不能以推測或擬
    制之方法，以為裁判基礎。再認定不利於被告之事實，須依
    積極證據，苟積極證據不足為不利於被告事實之認定時，即
    應為有利於被告之認定，更不必有何有利之證據。而認定犯
    罪事實所憑之證據，雖不以直接證據為限，間接證據亦包括
    在內；然而無論直接或間接證據，其為訴訟上之證明，須於
    通常一般之人均不致有所懷疑，而得確信其為真實之程度者
    ，始得據為有罪之認定，倘其證明尚未達到此一程度，而有
    合理之懷疑存在，致無從為有罪之確信時，即應為無罪之判
    決。且刑事訴訟法第161條第1項規定，檢察官就被告犯罪事
    實，應負舉證責任，並指出證明之方法。因此，檢察官對於
    起訴之犯罪事實，應負提出證據及說服法院之實質舉證責任
    。倘其所提出之證據，不足為被告有罪之積極證明，或其指
    出證明之方法，無從說服法院以形成被告有罪之心證，基於
    無罪推定之原則，自應為被告無罪之諭知（最高法院52年台
    上字第1300號、82年度台上字第163號、76年台上字第4986
    號、92年台上字第128號判決、判例意旨參照）。
三、公訴意旨認被告涉犯上開罪嫌，係以被告之供述、證人即告
    訴人代表人許○生、附表編號32所示支票受款人王○智之證述
    、如附表所示支票影本、被告手寫交接清單等件為據。
四、訊據被告堅詞否認涉有偽造有價證券及業務侵占等罪嫌，辯
    稱：伊於97年至103年9月間任職於告訴人公司，並有以告訴
    人公司名義簽發如附表所示之支票，然其中編號32係支付公
    司廠商之貨款，非伊個人使用，其餘支票固係伊用以支付伊
    之保險費及其子之安親、補習費用，惟均有經過許○生之同
    意，並均由許○生親自蓋章，各該票款係自伊之薪水及替公
    司之墊款扣抵，伊並未保管公司之支票簿及大小章等語。
五、經查：
　㈠○樂國際有限公司（下稱○樂公司）於85年7月23日設立登記，
    由黃○宗擔任代表負責人，許○生自86年起任職於○樂公司，
    並於同年6月23日以其妻張○群名義出資成為○樂公司股東，
    嗣黃○宗於97年2月26日另成立告訴人公司，由許○生任代表
    負責人，2公司共同經營相同業務，並共同使用位於○○市○○
    區○○路之辦公處所；被告自86年3月起任職於○樂公司，於告
    訴人公司設立後亦同時任職於告訴人公司，負責2公司之訂
    貨、出貨、貨款收付、員工薪資計算撥發、費用管理、網拍
    等業務，迄103年9月25日離職止其勞健保均掛在○樂公司名
    下。如附表所示支票上均捺印有告訴人公司及時任負責人許
    ○生之印文，且均係由被告填載日期、金額等票面文字及交
    付予各受款人，並作為如附表所示用途，票款嗣均如數支付
    等情，為被告所供承，核與告訴人公司前、後任代表人許○
    生、許○祺之指述及證人張○群證述情節相符，並有○樂公司
    、告訴人公司設立登記表、變更登記事項卡、如附表所示支
    票影本、華泰商業銀行（下稱華泰銀行）107年7月27日華泰
    總中山字第1073400067號、第1073400070號函、第一商業銀
    行古亭分行107年7月27日一古亭字第00056號函、中國信託
    商業銀行107年8月6日中信銀字第107224839104412號函、中
    華郵政股份有限公司（下稱中華郵政）板橋郵局107年10月1
    日板營字第1071801505號函及所附支票兌領人資料在卷可稽
    ，堪認屬實。
　㈡如附表編號32所示支票，據證人即該支票受款人王○智證稱：
    伊於102年間與○樂公司有業務往來，互相有買賣衛浴設備、
    馬桶、便盆等物品，確有自被告處收受如附表編號32之支票
    ，因伊與被告私下並無交集，不可能無緣無故收被告的票據
    ，所以該支票應該是被告用以支付○樂公司向伊訂貨的貨款
    ，就伊認知○樂公司與告訴人公司是一樣的等語（見原審卷
    第288至296頁），是被告辯稱該張支票係用以支付公司之貨
    款等語，尚非無據，難認被告有以之支付私人費用而侵占款
    項之情形。
　㈢公訴意旨固認告訴人公司之支票簿及大小章均係由被告保管
    持有，被告得自行捺印簽發，並舉證人許○生、許○祺、蔡○
    文之證述、103年9月3日付款簽收簿、103年9月15日支票存
    根為據。然查：
　⒈證人許○生固證稱：告訴人公司之支票簿、大小章均交給被告
    保管，伊也不知道放在哪裡，迄103年9月17日至19日被告要
    離職前，伊才要求被告返還公司支票簿及大小章，並製作如
    偵卷第25頁所示、記載如下內容之手寫交接清單要被告簽名
    等語（見原審卷第299至300、308頁）；證人許○祺亦證稱：
    ○樂公司及告訴人公司之支票簿及大小章均由被告負責保管
    等語（見本院卷二第273頁）。

　　然依上開交接清單內容所示，許○生於被告將離職之際，僅
    使被告交還告訴人公司之華泰銀行帳戶存摺及○樂公司華南
    商業銀行（下稱華南銀行）瑞祥分行、內湖分行之存摺及印
    章，並未一併要求被告返還告訴人公司之支票簿及公司大小
    章，則告訴人公司支票簿及大小章是否確由被告保管持有，
    即非無疑。且證人許○生於原審審理時，係先稱：「（問：
    你剛剛說如果是公司業務往來要開的票，都會記載抬頭，是
    否如此？）對。…（問：商業上抬頭被劃掉重不重要，為什
    麼？）很重要，因為我不知道這樣票要給誰的，我怎麼可能
    蓋章。」等語（見原審卷第303頁），復陳稱：「（問：你
    們告訴人公司支票的簽發流程為何，會需要經過你的同意，
    告知你嗎？）全部交給會計（即被告）再處理，我不知道…
    所有的開票、用印，都是被告一個人完成。（問：都被告自
    己製作完成，自己開票出去，你如何知道她開出去貨款的支
    票都一定有抬頭？）我是不知道…（問：我的問題是指支票
    ，你說公司貨款支票都「一定」有抬頭，你怎麼知道，是被
    告開完票會給你確認？）沒有，因為我一張都沒有開過，我
    也不知道怎麼會有出現沒有抬頭的，從來沒有出現過。」等
    語（見原審卷第315至316頁），其就是否需確認抬頭為何人
    始蓋章簽發支票等語證述，即有矛盾，而證人許○祺亦陳稱
    ：伊於102年9月進告訴人公司幫忙一些雜務，103年3月才負
    責一個環保局的案子，未曾在○樂公司工作過等語（見本院
    卷二第271頁），則其所證稱○樂公司及告訴人公司支票簿及
    大小章之管理方式，是否為其親身見聞得知而非屬傳聞，亦
    有疑義，上開證人2人所證尚難遽信。
  ⒉證人蔡○文證稱：伊係台○電器販賣股份有限公司（下稱台○公
    司）業務人員，台○公司有賣免治馬桶、暖風機等衛浴產品
    給○樂公司，並由被告作為○樂公司訂出貨及收款窗口，貨款
    多係次月月結，收款都是固定時間，均係由被告拿支票給伊
    ，有五成以上是被告當場拿空白支票逐一填寫日期、金額並
    蓋印交付給伊，伊不知道被告與○樂公司及告訴人公司間之
    授權關係如何等語（見本院卷二第267至269頁），惟據被告
    辯稱：因與台○公司之交易會有折讓，每次貨款會不一樣，
    所以蔡○文會先打電話來，伊會跟許○生說廠商要來收款，請
    許○生先把印章留下來等語，是上開證人之證述及卷附103年
    9月3日付款簽收簿、103年9月15日支票存根、告訴人公司帳
    戶歷史交易明細（參原審卷第407至411頁），僅足認定被告
    於每月固定時間代表○樂公司及告訴人公司付款予台○公司時
    ，有當場捺印簽發告訴人公司之支票予蔡○文，然尚無法證
    明告訴人公司之大小章及支票簿平時均由被告保管而得任意
    簽發使用。
  ㈣被告任職於告訴人公司期間，有以其中華郵政海山郵局帳號0
    *************號帳戶、華南銀行帳號************號帳戶
    、華泰銀行帳號***000******號帳戶及安泰商業銀行信用卡
    ，作為○樂公司、告訴人公司收受及支付廠商貨款、經營網
    拍業務、繳交房租、給付水電費之用，業據被告所供承，亦
    經告訴人指述在卷，並有上開帳戶客戶歷史交易清單、存款
    往來明細表暨對帳單、信用卡帳單、露天市集國際資訊股份
    有限公司110年11月30日露天110法字第153號函及所附97年
    至103年間買賣交易紀錄、銀行帳戶資料、香港商雅虎資訊
    股份有限公司台灣分公司110年1月24日雅虎資訊(一一一)字
    第00150號函及所附商品交易紀錄、提款轉出銀行帳號、提
    款明細在卷可稽（參本院卷一第197至230、第239至243頁、
    卷二第21至87、99至115頁、原審卷第63至124頁），除可認
    被告之私人帳戶確長年供公司營業之用，雙方帳目混雜外，
    另據被告陳稱：○樂公司及告訴人公司的帳跟業務都混在一
    起，賺到的錢沒有明確區分，也沒有作帳，許○生在外收到
    錢就會直接拿給伊，需要錢時就跟伊拿，伊的薪水每個月4
    萬1,000元，沒有實際拿到現金，就是從網拍等公司收入直
    接扣除等語，證人許○生亦證稱：伊在外送貨收到現金就會
    給被告，被告每個月再用現金給付伊薪水，伊不知道被告如
    何領薪水，也不知道公司每月營收及應付給廠商多少錢，只
    會於每年年終時問被告今年賺多少錢等語（見原審卷第301
    至302、309頁），而黃○宗曾有以公司款項支付自己之保險
    費、前女友之分手費、住家裝潢費及信用卡卡費，許○生亦
    曾以公司款項購買私人車輛並登記在張○群名下等情，亦據
    其等證述在卷（見臺灣臺北地方檢察署〈下稱臺北地檢署〉10
    3年度他字第11777號卷第23、320至322頁）。是依上開情節
    觀之，堪認○樂公司及告訴人公司之帳務紊亂，薪資發放及
    費用支付方式並無制度章法，公司及個人財務亦未明確區分
    ，是被告所辯其係經告訴人公司代表人許○生之同意，向公
    司借票繳納如附表所示安親班費用、保險費、補習費等私人
    費用，再以其薪資及以私人帳戶為公司墊款扣抵等語，即非
    全然無據。
  ㈤據告訴人陳稱：許○生曾交代被告需於支票上寫明廠商抬頭，
    並於存根記明廠商名字，並將開立之支票複印乙份，連同收
    據裝訂，置於公司抽屜以備許○生隨時抽查等語（見原審卷
    第361頁），被告則供承其所借得用以支付私人款項之支票
    ，存根聯上會標註△之符號等語（見原審卷第49頁），而觀
    卷附告訴人公司之貨款支票存根聯上，確有標註廠商名稱及
    標註△符號2類記載方式，且如附表編號18、24、25、26之支
    票存根聯上，亦確有該等△符號（參臺北地檢署106年度他字
    第5163號卷二第13至168頁，標註△符號部分參該卷第60、70
    、111、127、154、162頁，卷內所附告訴人公司支票存根聯
    並未包含如附表所示全部支票），除可認被告上開所言非虛
    外，被告既在告訴人所得隨時抽查之存根聯上具體區分該票
    之用途，就其供私人用途之票據亦未加掩飾，尚難認該等支
    票係經被告冒用告訴人名義所簽發。
  ㈥檢察官固認被告之子周○倫為89年12月生，於如附表所示支票
    簽發之時，僅為小學2年級至國中1年級之人，而如附表所示
    之受款人台北市私立○○托兒所、○愛兒童托育中心，距被告
    戶籍地甚近，相關安親費用由被告親送即可，無須以簽發支
    票之方式交由周○倫攜往交付。查上開托兒所及托育中心現
    均已停業，而由同一負責人劉○玲在同址經營臺北市私立○○
    幼兒園，惟據該園園長林○陳稱：周○倫就讀期間係以現金或
    支票方式支付所有費用，交付方式是由長輩親手交給園方，
    或是放在園方提供之收費袋中再放在書包中由學生交付等語
    ，有該園111年3月23日北市○○字第11108號函、本院111年3
    月28日公務電話查詢紀錄表可稽（參本院卷二第183至187頁
    ），是被告辯稱：因恐周○倫攜帶現金有弄丟之虞，故向公
    司借用支票支付安親費用等語，亦非無據，益難據此推認被
    告確有以偽造支票之方式侵占必○公司款項。
六、綜上所述，檢察官所舉證據，僅足證明被告確有以告訴人公
    司之支票支付如附表編號1至31、33至35所示之安親班、保
    險費、補習費等私人費用，然尚無從證明其確持有告訴人公
    司支票簿及大小章，及確未經告訴人公司同意而簽發如附表
    所示支票，無法使本院形成被告確具偽造有價證券、業務侵
    占犯行之有罪心證，不能證明被告犯罪，依前開說明，應為
    被告無罪之諭知。
七、駁回上訴之理由：
　　原審同此認定而判決被告無罪，核其認定於法並無違誤。檢
    察官固依告訴人公司所指，上訴主張原審未傳喚蔡○文到庭
    作證及勘驗103年9月3日監視錄影畫面，以證明被告確持有
    告訴人公司支票簿及大小章，有應調查證據未予調查之違誤
    ，且○樂公司及告訴人公司之貨款亦有匯入被告私人帳戶，
    被告所支出之安親班費用亦無需以簽發支票之方式為之云云
    。然查，被告確有當場捺印簽發告訴人公司之支票予蔡○文
    ，作為○樂公司支付台○公司貨款之用，且被告之私人帳戶確
    長年供○樂公司、告訴人公司營業使用，雙方帳目混雜，被
    告之子之安親班費用亦確係以開立支票之方式支付等情，業
    據本院傳喚證人蔡○文並認定如前，然尚無法認定告訴人公
    司之支票簿及大小章均由被告保管而得任意使用，亦無從證
    明被告確有偽造有價證券及業務侵占之犯行，檢察官之上訴
    為無理由，應予駁回。
據上論斷，應依刑事訴訟法第368條，判決如主文。
本案經檢察官林錦鴻提起公訴，檢察官呂俊儒提起上訴，檢察官
侯名皇、朱婉綺、陳慧玲到庭執行職務。
中　　華　　民　　國　　111 　年　　5 　　月　　26　　日
                  刑事第八庭  審判長法　官  陳世宗
                                    法　官  呂寧莉
                                    法　官  林呈樵
以上正本證明與原本無異。
被告不得上訴。
業務侵占罪部分不得上訴。
檢察官就偽造有價證券部分，如不服本判決，應於收受送達後20
日內向本院提出上訴書狀，惟須受刑事妥速審判法第9條限制。
其未敘述上訴之理由者，並得於提起上訴後20日內向本院補提理
由書(均須按他造當事人之人數附繕本)「切勿逕送上級法院」。
刑事妥速審判法第9條：
除前條情形外，第二審法院維持第一審所為無罪判決，提起上訴
之理由，以下列事項為限：
一、判決所適用之法令牴觸憲法。
二、判決違背司法院解釋。
三、判決違背判例。
刑事訴訟法第 377 條至第 379 條、第 393 條第 1 款之規定，
於前項案件之審理，不適用之。
                                    書記官　謝雪紅
中　　華　　民　　國　　111 　年　　5 　　月　　26　　日

附表：           
編號 支票號碼 發票日期 票面金額（新臺幣） 受款人及兌現帳戶帳號 票據用途 1 AB0000000 97年5月5日 8,600元 台北市私立○○托兒所 ************ 給付被告之子周○倫（89年12月生）之安親班費用 2 AB0000000 97年6月5日（起訴書誤載為15日） 8,600元 台北市私立○○托兒所 ************ 同上 3 AB0000000 97年7月5日 30,000元 台北市私立○○托兒所 ************ 同上 4 AB0000000 97年9月1日 28,600元 台北市私立○○托兒所 ************ 同上 5 AB0000000 97年10月5日 20,900元 台北市私立○○托兒所 ************ 同上 6 AB0000000 97年11月5日 8,600元 台北市私立○○托兒所 ************ 同上 7 AB0000000 97年12月5日 8,600元 台北市私立○○托兒所 ************ 同上 8 AB0000000 98年2月1日 15,800元 台北市私立○○托兒所 ************ 同上 9 AB0000000 98年2月5日 28,600元 台北市私立○○托兒所 ************ 同上 10 AB0000000 98年3月5日 15,150元 台北市私立○○托兒所 ************ 同上 11 AB0000000 98年4月1日 8,600元 台北市私立○○托兒所 ************ 同上 12 AB0000000 98年5月5日 9,630元 台北市私立○○托兒所 ************ 同上 13 AB0000000 98年10月1日 13,000元 台北市私立○○托兒所 ************ 同上 14 AB0000000 99年2月5日 18,000元 台北市私立○愛兒童托育中心 ************ 同上 15 AB0000000 99年2月15日 28,600元 台北市私立○愛兒童托育中心 ************ 同上 16 AB0000000 99年3月5日 14,400元 台北市私立○愛兒童托育中心 ************ 同上 17 AB0000000 99年7月5日 32,000元 台北市私立○愛兒童托育中心 ************ 同上 18 AB0000000 99年9月1日 28,600元 台北市私立○愛兒童托育中心 ************ 同上 19 AB0000000 99年11月1日 6,600元 台北市私立○愛兒童托育中心 ************ 同上 20 AB0000000 100年2月15日 33,000元 台北市私立○愛兒童托育中心 ************ 同上 21 AB0000000 100年7月5日 18,000元 台北市私立○愛兒童托育中心 ************ 同上 22 AB0000000 100年8月10日 28,600元 台北市私立○愛兒童托育中心 ************ 同上 23 AB0000000 101年2月5日 28,600元 台北市私立○愛兒童托育中心 ************ 同上 24 AB0000000 101年2月5日 10,400元 台北市私立○愛兒童托育中心 ************ 同上 25 AB0000000 101年7月5日 33,150元 台北市私立○愛兒童托育中心 ************ 同上 26 AB0000000 101年9月5日 28,600元 台北市私立○愛兒童托育中心 ************ 同上 27 AB00000000 101年9月1日 8,600元 台北市私立○愛兒童托育中心 ************ 同上 28 AB0000000 101年12月1日 7,600元 台北市私立○愛兒童托育中心 ************ 同上 29 AB0000000 101年12月7日 95,000元 謝○玲 0*********** 給付被告之保險費 30 AB0000000 102年1月15日 18,600元 台北市私立○愛兒童托育中心 ************ 給付被告之子周○倫之安親班費用 31 AB0000000 102年2月15日 28,600元 台北市私立○愛兒童托育中心 ************ 同上 32 AB0000000 102年7月17日 44,000元 王○智 0************* 如理由欄㈡所示 33 AB0000000 102年8月5日 63,000元 溫○媛 0********** 給付被告之子周○倫之補習費 34 AB0000000 102年9月15日 14,800元 台北市私立○愛兒童托育中心 ************ 給付被告之子周○倫之安親班費用 35 AB0000000 103年5月21日 5,300元 張○玲 0********** 給付被告之子周○倫之補習費   合計 798,730元